【裁判字號】    90,台上,3934
【裁判日期】    900628
【裁判案由】    偽造有價證券
【裁判全文】
最高法院刑事判決                                九十年度台上字第三九三四號
    上訴人  臺灣高等法院高雄分院檢察署檢察官
    被  告  甲○○
右上訴人因被告偽造有價證券案件，不服臺灣高等法院高雄分院中華民國八十八年五
月二十日第二審判決（八十八年度上訴字第一四六號，起訴案號：臺灣屏東地方法院
檢察署八十六年度偵字第八七二一號），提起上訴，本院判決如左：
    主  文
原判決撤銷，發回臺灣高等法院高雄分院。
    理  由
本件原判決以公訴意旨略稱：被告甲○○意圖供行使之用，於民國八十六年五月二十
六日，在屏東縣里港鄉新生巷十六號，偽造邱溫生（下稱邱某）名義簽發之發票日八
十六年五月二十六日、票號一二八六三三號、金額新台幣（下同）六萬元之本票一紙
，持向綽號「木杞」之不詳姓名男子借款，足以生損害於邱某等情，因認被告涉有刑
法第二百零一條第一項之偽造有價證券罪嫌。惟經審理結果，認為尚不能證明被告犯
罪，因而撤銷第一審判決，改為被告無罪之諭知，固非無見。
惟查，按審理事實之法院對於被告有利及不利之證據，應一律注意，詳為調查，綜合
全案證證據資料，本於經驗法則以定其取捨。故證據雖已調查，而尚有其他必要部分
並未調查，仍難遽為被告有利或不利之認定。卷查被告於原審辯稱：系爭本票係伊與
邱某共同向綽號「木杞」者借錢後三日，經邱某授權伊簽發等語，並聲請傳訊證人即
曾載伊及邱某前往向綽號「木杞」者借錢之司機熊志忠到庭作證，以證明其所言不虛
。而邱某在原審則否認其事，並稱伊並不認識熊志忠等語（見原審卷第四十五頁正反
面、第四十六頁、第五十頁反面）。其二人對於有無授權被告簽發本票，以及是否曾
由熊志忠載往向綽號「木杞」者借錢一節，彼此所述迥異。且邱某與被告經測謊結果
，邱某對於所問「你有無叫甲○○寫本票？」，答「沒有」；「扣案本票是不是你印
指紋的？」，答「不是」，並無不實反應；而被告於問及「邱溫生有無叫你寫本票？
」答「有」；「扣案本票是不是你印指紋的？」，答「不是」時，均呈不實反應，有
高雄市政府警察局刑事警察大隊鑑驗通知書一份存卷可參（見一審卷第五十頁）。則
被告與邱某對於本案所為不同之陳述，究竟何者為可信？尚非全無疑竇，自有傳訊證
人熊志忠到庭訊問以究明事實真象之必要。原審雖曾二度傳喚證人熊志忠均未到庭（
見原審卷第四十八頁、四十九頁、五十八頁、六十一頁）。然該證人既經合法傳喚而
無正當理由不到庭，則原審並非不能依據刑事訴訟法第一百七十八條第一項之規定拘
提其到案作證，以查明實情。乃原審未依法拘提該證人到庭訊問，即遽行審結，其調
查證據之能事猶嫌未盡，自有可議。又原判決理由一方面既說明：綽號「木杞」者為
地下錢莊之人，而地下錢莊放款之方式，均有要求「雙重擔保」之情形，斷無知情而
允許借款人以他人本票供擔保而借款之可能云云（見原判決第三面倒數第七、八行）
；然另一方面又認為被告所辯：邱某知情並授權伊以邱某名義簽發系爭本票，一起去
向綽號「木杞」者各借三萬元等情為可信，前後不無矛盾。究竟綽號「木杞」者是否
經營地下錢莊之人？被告於原審既稱伊與邱某及綽號「木杞」者三人均係朋友，於簽
發系爭本票時已認識一年，且伊與綽號「木杞」者比較熟云云（見原審卷第二十二頁
反面、第二十三頁）；何以其竟始終未能提供綽號「木杞」者之真實姓名、年籍及住
居所以供法院調查？又綽號「木杞」者借款予被告及邱某各三萬元，除取得系爭本票
一紙以外，有無要求被告或邱某提供其他擔保？再被告既稱伊與邱某向綽號「木杞」
者各借款三萬元，則渠二人何以不用自己名義分別簽發三萬元本票各一紙，而竟併以
邱某名義簽發六萬元之本票一紙交付綽號「木杞」者？而邱某既僅借得三萬元，何以
其竟同意授權被告以其名義簽發六萬元之本票交付他人？又邱某是否有不能或不便親
自填寫本票發票日期、金額及發票人姓名住所之原因？否則何以其須先請被告幫其填
寫上述本票記載事項，然後再由其親自按指印而完成發票行為？以上各項疑點均與判
斷被告與邱某二人所述何者為可信攸關，自有深入調查釐清，以查明事實真象之必要
。原審並未未深入調查研酌，細心勾稽，遽行判決，自嫌速斷。檢察官上訴意旨，執
以指摘原判決不當，非無理由，應認原判決有撤銷發回更審之原因。
據上論結，應依刑事訴訟法第三百九十七條、第四百零一條，判決如主文。
中      華      民      國     九十     年      六      月    二十八    日
                              最高法院刑事第七庭
                                  審判長法官  吳  雄  銘
                                        法官  池  啟  明
                                        法官  石  木  欽
                                        法官  郭  毓  洲
                                        法官  吳  三  龍
      右正本證明與原本無異
                                              書  記  官
中      華      民      國     九十     年      七      月      二      日


司法院資訊處製作；財團法人民間司法改革基金會備份。
